臺灣臺北地方法院民事判決　八十七年度簡上字第七四○號
　　上　訴　人　財資企業股份有限公司
　　法定代理人　乙○○
　　　　　　　　甲○○
　　被上訴人　　丙○○
　　訴訟代理人　丁○○
右當事人間請求清償債務事件，上訴人對於中華民國八十七年十月七日本院台北簡易
庭八十七年度北簡字第九七六二號第一審判決提起上訴，本院判決如左：
    主  文
原判決廢棄。
被上訴人在第一審之訴駁回。
第一、二審訴訟費用由被上訴人負擔。
    事  實
甲、上訴人方面：
  壹、聲明：
    一、原判決廢棄。
    二、被上訴人在第一審之訴駁回。
  貳、陳述：除與原審判決書所載者相同茲予引用外，補稱：
    一、被上訴人雖否認系爭本票上之被上訴人簽名蓋章非其所為，但鈞院向台灣宜
        蘭地方法院函調八十五年度執字第一六二九號拍賣抵押物事件卷宗內第三十
        四頁由被上訴人本人收受之送達證書上之被上訴人印文，與本件系爭本票上
        之被上訴人印文完全相同，顯見系爭本票債權確實存在。
    二、本件發現重要新證據在於本件因調取謄本發現有查封登記，才向台灣宜蘭地
        方法院民事執行處調閱查封案件，並發現被上訴人送達證書之回證上所蓋之
        印章，與系爭本票印章及其他書面印章皆相符合，依民法第三條規定蓋章與
        簽名有同一效力，則本件系爭本票印章確實為真正，亦為被上訴人所簽立，
        因此本件系爭本票債權確實存在。
    三、且被上訴人若無親自簽名怎可能有國民身分證正反面影本、建築改良物所有
        權狀影本、土地所有權狀影本等資料之提供？
  參、證據：提出系爭本票一件為證，並聲請調取台灣宜蘭地方法院民事執行處八十
      五年執字第一六二九號拍賣抵押物執行卷宗，及將系爭本票與上開卷宗內第三
      十四頁送達證書上之被上訴人印文送憲兵學校鑑定比對。
乙、被上訴人方面：
  壹、聲明：駁回上訴。
  貳、陳述：除與原審判決書所載者相同茲予引用外，補稱：
    一、本票本身是否真實，即是否為發票人所作成，應由執票人負證明之責，故發
        票人主張本票係偽造，依非訟事件法第一百零一條第一項規定，對執票人提
        起確認本票係偽造或本票債權不存在之訴者，應由執票人就本票為真正之事
        實，先負舉證責任。
    二、本件上訴人於原審要求舉證之際，均無法證明本票上之印章及簽名為被上訴
        人所有及所親自簽寫，現經上訴後，忽舉三位證人均親自目睹被上訴人親筆
        簽名，又稱均在現場親自對保影印身分證云云，試想上開有利事實，上訴人
        為何不於訴訟之初立即主張，卻將該等輕易足以勝訴之訴訟攻防留待一審敗
        訴後，再花費上訴裁判費用、律師費始行提出主張，此豈非違背一般趨利避
        害之經驗法則。
    三、況被上訴人學歷僅小學畢業，平日甚少提筆，言詞表達能力甚差，足見被上
        訴人斷不可能與上訴人公司有任何金錢往來關係，且據原審依其在簡易庭審
        理經驗，當庭表示上訴人為一專門貸款公司，除金錢借貸業務外，別無其他
        業務，上訴人基於何種原因關係令被上訴人簽發系爭本票？均未能交待清楚
        ，則焉能謂其已善盡執票人證明簽名真正及印章真正之舉證義務？
    四、綜上所述，被上訴人既否認系爭本票簽名及印章均非真正，則上訴人既未能
        克盡舉證責任，應將其上訴駁回。
  參、證據：援用原審之立證方法。
    理  由
一、被上訴人起訴主張：上訴人所執有以被上訴人名義與訴外人李坤霞即國寶櫥櫃工
    程行、黃清溪於民國八十六年六月十六日共同簽發，內載金額新台幣（下同）四
    十萬元，付款地在上訴人公司事務所，利息按年息百分之六計算，並免除作成拒
    絕證書之系爭本票一紙，並非被上訴人所簽發，上訴人亦未能證明該本票上之被
    上訴人簽名、印文係屬真正，上訴人對被上訴人並無系爭本票債權存在，詎上訴
    人竟持系爭本票聲請本院就票面金額其中三十八萬六千八百八十元暨自八十七年
    六月七日起至清償日止，按年息百分之六計算之利息部分，准予強制執行，為此
    訴請確認上訴人就系爭本票對被上訴人之三十八萬六千八百八十元暨自八十七年
    六月七日起至清償日止，按年息百分之六計算之利息之本票債權不存在等情；上
    訴人則以：系爭本票上之印文與台灣宜蘭地方法院民事執行處八十五年度執字第
    一六二九號卷內第三十四頁由被上訴人親自收受之送達證書上之被上訴人印文相
    同，顯然蓋用系爭本票之印章為被上訴人所有，系爭本票確為被上訴人所簽發，
    被上訴人訴請確認系爭本票債權不存在，並無理由等語，資為抗辯。
二、經查：
  (一)本院依上訴人聲請向台灣宜蘭地方法院調取該法院民事執行處八十五年度執字第
    一六二九號以被上訴人為債務人之拍賣抵押物執行卷宗核閱，其卷內第三十四頁
    以被上訴人為受送達人之送達證書上，送達方法欄內係勾選「已將文書交與應受
    送達人本人」，其下並蓋有被上訴人名義之印文一枚。而送達證書為公文書，依
    民事訴訟法第三百五十五條第一項規定，就其所記載之事項除有反證外，應推定
    為真正（最高法院三十年抗字第六二七號判例意旨參照）。上訴人並未舉反證證
    明上開送達證書所載由被上訴人本人收受送達之事實非屬真正，自應推定被上訴
    人係本人收受送達，則上開送達證書上所蓋用之被上訴人名義之印文，自堪認係
    被上訴人以自己印章所蓋用。
  (二)本院次將前揭送達證書上之被上訴人印文，與本件系爭本票上被上訴人名義之印
    文，一併送請憲兵學校鑑定是否相符，經該校以「比對顯微鏡檢驗法」及「照相
    放大剪貼比對法」鑑驗結果，前揭送達證書上之被上訴人印文，與本件系爭本票
    上被上訴人名義之印文間，均相互符合，有該校文書檢驗鑑定書一紙在卷可稽。
    而憲兵學校以儀器檢驗等科學方法比對系爭印文，其結果自屬可信，且兩造對上
    開鑑定結果並無反對意見，又前揭送達證書上之被上訴人印文堪認係被上訴人以
    自己印章所蓋用，已如前述，則本件系爭本票上之被上訴人印文，自應認亦係以
    被上訴人之印章蓋用。
  (三)按在票據上簽名者，依票上所載文義負責，票據法第五條第一項定有明文。此項
    簽名，依同法第六條規定，並得以蓋章代之。又私文書經本人或其代理人蓋章者
    ，推定為真正，民事訴訟法第三百五十八條亦有明定。而印章由自己蓋用，或由
    有權使用之人蓋用為常態，由無權使用之人蓋用為變態，主張變態事實之當事人
    ，應就此負舉證責任。是本票發票人所蓋印章果係真正，發票人如不能舉證證明
    係被人盜用，依上開規定，應推定該本票為真正，發票人即應負票據文義之責任
    。本件系爭本票為被上訴人之印章所蓋用，被上訴人復未舉反證證明係由無權使
    用之人所蓋用，揆諸上開說明，應推定系爭本票為真正，又系爭本票已記載表明
    本票之文字、票面金額四十萬元、無條件擔任支付、發票日八十六年六月十六日
    等票據法第一百二十條第一項所規定之本票絕對應記載事項，自屬發票完成之票
    據，被上訴人自應負該票據文義之責任。
三、綜上所述，上訴人主張系爭本票為被上訴人所簽發，堪予採信，被上訴人以其未
    簽發系爭本票，及上訴人未能證明系爭本票之簽名、印章係屬真正等情，據以否
    認上訴人之本票債權，尚無可取。
四、從而，被上訴人訴請確認上訴人就系爭本票對被上訴人之三十八萬六千八百八十
    元暨自八十七年六月七日起至清償日止，按年息百分之六計算之利息之本票債權
    不存在，即無理由，應予駁回。原審諭知確認上訴人所執有以被上訴人名義與李
    坤霞、黃清溪於八十六年六月十六日共同簽發，未記載到期日，面額四十萬元之
    本票，其中三十八萬六千八百八十元對上訴人之債權不存在之判決，容有未洽。
    上訴意旨指摘原判決不當，求予廢棄改判，為有理由，應由本院予以廢棄改判如
    主文第二項所示。
據上論結，本件上訴為有理由，依民事訴訟法第四百三十六條之一第三項、第四百五
十條、第七十八條判決如主文。
中　　　華　　　民　　　國　　九十一　　年　　　八　　　月　　 十五 　　日
　　　　　　　　　　　　　　　　　民事第六庭審判長法　官　周玫芳
　　　　　　　　　　　　　　　　　　　　　　　　　法　官　林孟皇
                                                  法　官　黃明發
右為正本係照原本作成
本判決不得上訴。
中　　　華　　　民　　　國　　九十一　　年　　　八　　　月　　　二十　　日
　　　　　　　　　　　　　　　　　　　　　　　法院書記官　謝梅琴
